臺灣高雄地方法院刑事判決　　　　　　　 96年度訴字第566號
公　訴　人　臺灣高雄地方法院檢察署檢察官
被　　　告　丁○○
指定辯護人　本院公設辯護人　乙○○
上列被告因殺人未遂案件，經檢察官提起公訴（95年度偵字第29
397號），本院判決如下：
    主  文
丁○○傷害人之身體，處有期徒刑拾月。扣案割刀一把，沒收之
。
    事  實
一、緣丁○○與戊○○均係高雄縣梓官鄉之鄉民，而址設高雄縣
    梓官鄉梓和村城隍巷之「城隍廟」，則係該鄉年長或耆老者
    平日聚集飲酒、聊天、下棋之處，丁○○與戊○○遂常至上
    揭城隍廟與人聊天或飲酒，致雙方結下數面之緣，惟彼此未
    深交。於民國95年11月5 日中午12時10分許，丁○○因酒後
    在上開城隍廟前出言罵人致遭戊○○上前勸阻，雙方遂起口
    角衝突，丁○○一時氣憤，竟基於傷害之故意，自其所騎乘
    之車號ONJ —780 號重型機車置物箱內取出其平日割草所用
    而刀尖、刀刃均已生鏽、刀面呈半圓弧彎曲狀割刀1 把（單
    面刀刃、刀柄長14 .2cm 、刀刃長11.4cm、刀面寬2 cm），
    乘戊○○與他人聊天而未注意之際，以其右手所握（右手四
    指向內，拇指朝前向外）該割刀頂端之刀尖處朝戊○○背後
    之左後頸部表層皮膚劃過一刀，造成戊○○左耳後、左頸撕
    裂傷，然其旋遭周圍在場民眾拉開，詎丁○○仍心有不甘，
    旋又持上揭割刀衝至戊○○面前，以該割刀頂端之刀尖處朝
    戊○○左臉由上而下劃去，而在戊○○之左眼部、左太陽穴
    各劃一刀，造成戊○○受有左臉部撕裂傷併出血（左眉上緣
    及左太陽穴部位分別有12公分、7 公分之傷痕，左臉頰下方
    及左唇上方部位分別有3 公分、4 公分之傷痕）。嗣因戊○○旋即負傷親至高雄縣政府警察局岡山分局梓官分駐所報案
    ，經員警聯絡救護車後載往國軍岡山醫院救治，然因國軍岡
    山醫院無整型外科，遂再轉送至財團法人義大醫院（下稱：
    義大醫院）以便進行傷口縫合手術，而於同日下午7 時25分
    許出義大醫院，復因戊○○有頭暈噁心症狀再於同日下午8
    時20分許入住國軍岡山醫院求治。而丁○○持刀致戊○○受
    傷流血後，並未遠離現場，於同日下午3 時許，其在上揭城
    隍廟前廣場，為據報前來之梓官分駐所員警當場查獲，並在
    其所騎乘前揭重型機車置物箱內起出上開作案割刀1 把，而
    悉上情。
二、案經戊○○訴由高雄縣政府警察局岡山分局報告台灣高雄地
    方法院檢察署檢察官偵查起訴。
    理  由
壹、證據能力方面
一、按被告以外之人於審判外之陳述，雖不符前四條之規定，而
    經當事人於審判程序同意作為證據，法院審酌該言詞陳述或
    書面陳述作成時之情況，認為適當者，亦得為證據。當事人
    、代理人或辯護人於法院調查證據時，知有第159 條第1 項
    不得為證據之情形，而未於言詞辯論終結前聲明異議，視為
    有前項之同意，刑事訴訟法第159 條之5 定有明文。
二、本件被告、辯護人、檢察官均對本院所提示告訴人戊○○於
    警詢、接受檢察事務官詢問時之筆錄及證人丙○○於接受檢
    察事務官詢問時之筆錄、義大醫院95年11月5 日所出具診斷
    證明書（見警卷第16頁）、義大醫院95年12月13日義醫字第
    09501363號函（見偵卷第37頁）暨所附告訴人之就診病歷（
    見偵卷第38至45頁）、附表三所示之疾病診斷證明書（見本
    院卷第66頁）、高雄縣政府警察局所出具之受理民眾報案紀
    錄表（見本院卷第20頁）與附表一、二之義大醫院函示、國
    軍岡山醫院96年5 月22日醫岡字第0960000435號函暨所附告
    訴人就診病歷、診斷證明、護理紀錄（見本院卷第89頁、第
    99 頁 背面）、義大醫院96年5 月8 日義醫字第09600579號
    函暨所附告訴人急診護理病歷、扣案割刀1 把暨其勘驗筆錄
    等證據，在本院審判程序表示同意作為本案證據（見本院卷
    第109 、110 頁），是本院審酌該言詞陳述或書面陳述作成
    時之情況，認為適當，自得採為證據，先行敘明。
貳、實體方面
一、上揭犯罪事實業據被告丁○○於本院審理時坦承不諱，並供
    述：伊有於上揭時地，因與戊○○起口角衝突而以右手持扣
    案刀子由上往下朝戊○○劃3 刀，致戊○○受有上開傷害等
    語（見本院卷第25、75、79、109 、110 、114 、115 頁）
    在卷，核與告訴人戊○○於警詢、接受檢察事務官詢問及本
    院審理時所述遭被告持刀在其左後頸部、左眼部、左太陽穴
    共計劃了3 刀而受上揭傷害等情（見偵卷第18頁，本院卷第
    72 至75 頁），及目擊證人丙○○於接受檢察事務官詢問及
    本院審理時所證述被告上揭行兇情節（見偵卷第34、35頁，
    本院卷第75至78頁）均相符，並有告訴人受有頭、臉部多處
    撕裂傷、左臉部撕裂傷併出血（左眉上緣及左太陽穴部位分
    別有12公分、7 公分之傷痕，左臉頰下方及左唇上方部位分
    別有3 公分、4 公分之傷痕）等傷害，由義大醫院於95年11
    月5日 所出具診斷證明書（見警卷第16頁）；及財團法人義
    大醫院再於95年12月13日函覆台灣高雄地方法院檢察署有關
    「患者戊○○係於95年11月5 日因頭、臉部多處撕裂傷至本
    院就診，當時情形為左臉部撕裂傷併出血，患者自岡山空軍
    醫院轉入已有輸血，於本院急診室接受縫合止血手術並於觀
    察室觀察後出院，改門診治療追蹤」之義醫字第09501363號
    函（見偵卷第37頁）暨所附告訴人之就診病歷（見偵卷第38
    至45 頁） ；與告訴人於95年11月5 日至國軍岡山醫院急診
    ，經診斷出受有左臉撕裂傷、左耳後、左頸撕裂傷、左臉多
    處擦傷，嗣轉院至義大醫院進行臉部創傷縫合，由國軍岡山
    醫院附設民眾診療服務處所出具如附表三所示之疾病診斷證
    明書（見本院卷第66頁）；及記載有告訴人戊○○負傷親至
    高雄縣政府警察局岡山分局梓官分駐所報案而由高雄縣政府
    警察局出具之受理民眾報案紀錄表（見本院卷第20頁）附卷
    可稽；且有被告持以劃傷告訴人之上揭割刀1 把扣案可證；
    足認被告自白與事實相符，本案事證明確，被告前揭傷害犯
    行堪予認定。至辯護人具狀以附表一、二之義大醫院函示，
    認告訴人之後頸未受傷，故被告未對告訴人之頸部作傷害之
    動作云云（見本院卷第121 頁），而附表一之義大醫院函示
    固記載戊○○之後頸部無撕裂傷，然查：告訴人業於96年5
    月9 日本院審理時當庭轉交蒞庭公訴人向本院提出其受有左
    頸撕裂傷如附表三之國軍岡山醫院診斷證明書（見本院卷第
    66、70 頁） ，嗣經本院向國軍岡山醫院函調告訴人戊○○
    接受治療之全部病歷資料查核屬實，有國軍岡山醫院96年5
    月22日醫岡字第0960 000435 號函暨所附就診病歷、診斷證
    明、護理紀錄（見本院卷第89頁、第99頁背面）在卷可憑；
    嗣再由本院提供附表三之國軍岡山醫院診斷證明書，函詢義
    大醫院有關「戊○○所提出如附表三之國軍岡山醫院診斷證
    明書確有記載其左頸撕裂傷，為何與附表一函示之內容不符
    ，係何緣由所致」之問題，並經義大醫院函覆：「患者戊○○於95 年11 月5 日至本院急診就診，患者當時臉部有深、
    淺不等之撕裂傷，本院認為左耳後傷口與左頸傷口應是臉部
    撕裂傷之延伸。因患者臉部傷口與左耳後、左頸相近，故應
    為描述上之誤差」等情在卷，有附表二之義大醫院函示可參
    ；則義大醫院既已函覆係將告訴人左頸傷口認為乃臉部撕裂
    傷之延伸，可見義大醫院已對其先前所出具如附表一有關「
    告訴人後頸部無撕裂傷」之函示作一純屬「描述上誤差」之
    說明，故義大醫院既已澄清其對告訴人之診療判斷與國軍岡
    山醫院（即附表三診斷證明書之開立機關）並無杆格之處，
    自足認告訴人之左頸確受有撕裂傷無疑，辯護意旨前揭所指
    ，容有誤會，附此敘明。
二、至公訴意旨雖以：(1)義大醫院95年11月5 日所出具診斷證明
    書上所載告訴人受傷之部位、傷勢；(2)義大醫院95年12月13
    日義醫字第09501363號函所附告訴人就診病歷上所載告訴人
    到院救治時之紅血球素檢測值；(3)告訴人所證述被告下手行
    兇情節；(4)目擊證人丙○○之證述等證據資料，而認被告係
    基於殺人之故意持刀砍殺告訴人致告訴人受有前揭傷勢，應
    論以刑法第271 條第2 項、第1 項之殺人未遂罪云云。訊據
    被告固坦承持前揭割刀致告訴人受有上開傷害等情，惟堅決
    否認有何殺人未遂犯行，辯稱：伊是因為遭告訴人斥罵，雙
    方起口角，伊一時心中不悅才拿刀劃告訴人，伊沒有要殺死
    告訴人的意思，且扣案割刀也殺不死人等語。經查：
    (一)按「刑法上殺人罪與傷害人致死罪之區別，本視加害人有
      無殺意為斷，被害人所受之傷害程度，固不能據為認定有
      無殺意之唯一標準，但加害人之下手情形如何，於審究犯
      意方面，仍不失為重要參考資料」，最高法院20年非字第
      104 號判例可資參照；又「殺人與傷害之區別，自以有無
      殺意為斷，審理事實之法院，應就案內一切證據，詳查審
      認，視其犯罪之動機、殺傷之次數、所殺傷部位、傷勢程
      度、犯後態度等綜合判斷，俾為認定」，最高法院85年度
      台上字第5611號判決亦可參照；且「殺人罪之成立，須於
      實施加害行為時，即有使人喪失生命之故意，始足當之，
      而此一主觀之要件，既關係罪責之成立與否，自應憑證據
      予以證明，且不容有合理性懷疑之存在」，亦據最高法院
      著有76年台上字第2588號判決在案。
    (二)公訴意旨以義大醫院95年11月5 日所出具診斷證明書，認
      告訴人遭被告持刀攻擊之部位係「頭部」，而「頭部」為
      人類生命中樞，遭受攻擊，極可能因而致人於死，故認被
      告確有殺人故意云云。然查：(1)經本院於96年5 月9 日審
      理時當庭勘驗扣案割刀之外觀，其刀面呈半圓弧彎曲狀，
      且為單面刀刃，刀刃、刀尖均已生鏽，且經以皮尺測量後
      ，刀柄長14 .2 公分，刀刃長11.4公分，刀面寬2 公分，
      並當庭拍攝照片附卷（見本院卷第75頁，本院卷第83頁編
      號之照片）；證人丙○○於本院審理時證稱：被告係以
      扣案割刀由上往下「劃」告訴人臉部（當庭比劃）等語（
      見本院卷第76頁），並據告訴人於本院審理時證稱：被告
      係持刀朝伊之左臉由上而下「劃」了兩刀（當庭比劃），
      伊是遭「刀子劃傷」，而非「砍傷」，亦非「刺傷」等語
      （見本院卷第72、74頁）；而告訴人遭被告持扣案割刀攻
      擊後，係受有左耳後、左頸撕裂傷、左臉部撕裂傷併出血
      （左眉上緣及左太陽穴部位分別有12公分、7 公分之傷痕
      ，左臉頰下方及左唇上方部位分別有3 公分、4 公分之傷
      痕），業如前述，則告訴人所受刀傷既經診斷為「撕裂傷
      」，而非刀刃砍入、刺入人體之「穿刺傷」，並據被告當
      庭比劃持刀攻擊告訴人之動作（以右手四指向內、拇指朝
      前向外握住割刀，由上往下以割刀之刀尖劃傷告訴人，見
      本院卷第75頁），自足認告訴人所受前揭傷害，確係被告
      以「割刀之刀尖劃過」所致；(2)則被告固有持刀攻擊告訴
      人之左後頸及左臉，然其所持兇器之刀尖既已生鏽，且為
      單面刀刃，刀面復呈半圓弧彎曲狀，其下手致告訴人成傷
      之手段復係持該刀之刀尖「由上往下劃」，而非以半圓弧
      之刀刃面「左右橫向切割」傷人，故以該割刀之外型構造
      而言，被告前開行兇手法所造成之危險，尚不至於致人於
      死。況告訴人如前所述僅遭被告以扣案割刀傷及皮肉，筋
      骨卻未受傷，益徵被告並無欲置告訴人於死地之故意，否
      則告訴人所受傷害又豈會如此而已。
    (三)公訴意旨復以義大醫院95年12月13日義醫字第09501363號
      函所附告訴人就診病歷上所載告訴人到院救治時之紅血球
      素檢測值，認被害人遭被告砍傷後失血過多，故被告有殺
      人犯意云云，而告訴人於95年11月5 日因頭、臉部多處撕
      裂傷至義大醫院急診室接受縫合止血手術，其當時之RBC
      紅血球檢驗結果值僅有4.28，固低於最低參考值4.5 ，有
      義大醫院前揭函示所附血液檢驗報告（見偵卷第45頁）附
      卷可稽。然經本院函詢義大醫院有關「告訴人於95年11月
      5 日至貴院急診接受治療時，是否有昏迷或大量出血現象
      而有立即生命危險」之問題，經義大醫院函覆「患者戊○○於95年11月5 日下午1 時至本院急診室進行傷口縫合手
      術期間出血量少於50ml，但病人從岡山空軍醫院轉至本院
      期間之出血量並未計算，病患抵院時未呈昏迷情況且無立
      即生命危險」等情在卷，有該院96年5 月8 日義醫字第09
      600579號函在卷可稽（見本院卷第40、85頁），且告訴人
      於95年11月5 日下午1 時至義大醫院急診室時，其活動力
      「正常」、脈搏「規則」、呼吸「通暢」等情，亦有義大
      醫院所檢附急診護理病歷（見本院卷第37頁）可資查核；
      而告訴人於案發後第一時間經救護車送往國軍岡山醫院救
      治，其於95年11月5 日中午12時25分許抵院時，其呼吸「
      正常」、脈搏「規則」、意識「清楚」、活動力「正常」
      ，嗣因國軍岡山醫院無整型外科，遂再轉送至義大醫院以
      便進行傷口縫合手術，且迨手術完畢後即出義大醫院，復
      因戊○○有頭暈噁心症狀再於同日下午8 時20分許入住國
      軍岡山醫院求治等情，亦有國軍岡山醫院96年5 月22日醫
      岡字第09 60000435 號函暨所附急診病歷、轉診單、住院
      病歷、診斷證明、護理紀錄影本（見本院卷第89、92頁、
      第92頁背面、第102 頁背面）在卷可憑，則依前揭義大醫
      院、國軍岡山醫院之函示說明，被告固有出手致告訴人成
      傷，但尚不致害及告訴人之生命，仍難遽以告訴人到院救
      治時之紅血球素檢測值即認被告有殺人之決意。
    (四)公訴意旨再以目擊證人丙○○偵查中所述：被告揮刀力道
      甚大等語（見偵卷第35頁），認被告有殺人故意云云。然
      告訴人於本院審理時證稱：伊當時與別人在上揭城隍廟前
      聊天，突遭被告持刀從伊之背後攻擊，起先伊還以為是別
      人勾伊之肩膀，並不知道被砍傷，是旁邊的人看到趕緊將
      被告拉開，伊才知左後頸已經被砍了一刀等語（見本院卷
      第72、74頁），則以告訴人所述其遭被告持刀劃傷後之反
      應觀之，設若被告下手力道極猛，告訴人豈可能毫無疼痛
      知覺，甚而還誤以為遭人勾肩？故公訴人所指被告於前揭
      時地下手逞兇之力道猛烈，實有可疑。況目擊證人丙○○
      於本院審理時已澄清：伊於偵查中所述被告揮刀力道甚大
      ，只是個人的感覺等語（見本院卷第77頁），自不得以證
      人臆測之詞，遽為被告不利之認定。
    (五)公訴意旨以告訴人戊○○於警詢時證稱其遭被告持刀砍傷
      時，被告有出言要將告訴人頭部砍下來（95年11月14日告
      訴人警詢筆錄，見偵卷第24頁），而認被告確有殺人故意
      云云。然查：告訴人於本院審理時經公訴人詰問後已改稱
      ：被告持刀砍伊時，被告是說「給你死」等語（見本院卷
      第72頁），而據告訴人所述案發時亦在現場之目擊證人丙○○於接受檢察事務官詢問及本院審理時則證稱：被告砍
      告訴人那三刀，伊都有看到，但伊沒有聽到被告說「要把
      你的頭砍下來」這句話，且在被告持刀揮砍告訴人過程中
      ，被告並無講話等語（見偵卷第34、35頁，本院卷第77頁
      ）；是依前揭告訴人、目擊證人所述，渠等於被告前揭行
      兇過程中，究竟有無聽聞被告出言欲對告訴人不利，或係
      聽聞被告口出何種惡言，渠等證詞之差異性甚大，故被告
      是否有口出前揭公訴人所指欲置告訴人於死地之惡言，已
      有可疑。況於一般傷害鬥毆過程中，本即易以誇大言詞以
      壯聲勢，故縱若被告有口出惡言，仍難逕以其用詞中有「
      殺」、「死」、「砍頭」等字，即認被告殺人犯意。
    (六)至被告固如前述有朝告訴人之左後頸劃一刀後，旋遭周圍
      在場民眾拉開，旋又持上揭割刀朝告訴人左臉由上而下劃
      去之事實，然據被告供稱：係因雙方口角衝突，一時心中
      不悅始為上開舉動等語在卷（見本院卷第114 頁），復審
      諸於兩造爭執衝突過程中，基於不滿情緒之宣洩，本即易
      於延續先前施加對方之不利舉動，此於一般普通傷害鬥毆
      案件，亦在所常見，故自不得以被告經旁人阻止後，仍再
      度上前向對方施暴，即遽認被告殺意甚堅，被告仍有出自
      教訓對方用意之可能性存在。
    (七)綜上，參以告訴人與被告間並無深仇大恨，業據告訴人及
      被告一致陳稱在卷（見本院卷第23、72頁），僅因案發當
      日雙方口角衝突，被告一時氣憤始持扣案割刀劃傷告訴人
      ，實難認被告有何非置告訴人於死地之動機，故被告究否
      係出於殺人故意而持刀攻擊告訴人，本院認為仍存有合理
      之懷疑，尚未到達確信其為真實之程度，而公訴人所提出
      之證據，尚不足為被告主觀上有殺人故意之積極證明，併
      此敘明。
三、核被告所為，係犯刑法第277 條第1 項之傷害罪【公訴意旨
    固認被告所為，係犯刑法第271 條第2 項、第1 項之殺人未
    遂罪，然被告究否具有殺人故意，仍有合理之懷疑，已如前
    述，是公訴意旨就此部分所認，容有未洽，惟因起訴之基本
    事實相同，爰變更起訴法條為傷害罪；又上情業據本院於審
    理時已當庭告知（見本院卷第115 頁），已踐行刑事訴訟法
    第95條第1 款之程序，並無突襲審判之問題，亦在此敘明】
    。又被告持刀劃傷告訴人多下之行為，時間緊接，地點相同
    ，顯係基於單一傷害犯意，以數個舉動接續進行同一犯罪，
    而侵害同一法益，係接續犯，僅論以一罪。爰審酌被告與告
    訴人同為高雄縣梓官鄉之鄉民，被告僅因案發當日與告訴人
    發生口角衝突，即持扣案割刀劃傷年歲已大之告訴人（民國
    27年3 月6 日出生），致告訴人受有前揭撕裂傷，而於當日
    即在義大醫院進行手術縫合，使告訴人身心受創，足認被告
    惡性非輕，且自案發日迄今業已半年有餘，猶未與告訴人達
    成和解，自屬可議，惟念及被告犯後業已坦承持刀傷人，態
    度並非不良，且告訴人僅遭被告持刀傷及皮肉，筋骨卻未受
    傷，而被告與告訴人素無仇怨，本案純係一時衝動所致等一
    切情狀，量處如主文所示之刑，以資懲儆。又扣案割刀一把
    ，係被告持以傷害告訴人所用之兇器，且據被告供稱係其所
    有平日割草所用等語在卷（見本院卷第109 頁），爰依刑法
    第38條第1 項第2 款予以沒收。
據上論斷，應依刑事訴訟法第299 條第1 項前段、第300 條，刑
法第277 條第1項、第38條第1項第2款，判決如主文。
本案經檢察官甲○○到庭執行職務。
中　　華　　民　　國　　96　　年　　6 　　月　　20　　日
                  刑事第三庭  審判長法　官  田平安
                                    法  官  錢衍蓁
                                    法  官  郭瓊徽
以上正本證明與原本無異。
如不服本判決，應於收受送達後10日內向本院提出上訴書狀。
中　　華　　民　　國　　96　　年　　6 　　月　　21　　日
 　　　　　　　　　　　　　　       書記官  陳瓊芳
附錄
中華民國刑法第277條第1項
（普通傷害罪）
傷害人之身體或健康者，處 3 年以下有期徒刑、拘役或 1 千元
以下罰金。
附表一
┌─────────────────────────┬────────┐
│財團法人義大醫院96年3月29日義醫字第09600420號函   │備        註    │
├─────────────────────────┼────────┤
│主旨：函覆本院有關患者戊○○病情乙案              │見本院卷第34頁  │
│                                                  │                │
│說明：患者戊○○來院急診時，主訴其被人用刀子刺傷左│                │
│      臉部，有12公分的撕裂傷，後頸部無撕裂傷      │                │
└─────────────────────────┴────────┘
附表二
┌─────────────────────────┬────────┐
│財團法人義大醫院96年5月24日義醫字第096006700號函  │備        註    │
├─────────────────────────┼────────┤
│主旨：函覆本院所詢問有關「戊○○所提出如附表三之國│見本院卷第105 、│
│      軍岡山醫院診斷證明書確有記載其左頸撕裂傷，為│106頁           │
│      何與附表一函示之內容不符，係何緣由所致」之問│                │
│      題                                          │                │
│                                                  │                │
│說明：患者戊○○於95年11月5 日至本院急診就診，患者│                │
│      當時臉部有深、淺不等之撕裂傷，本院認為左耳後│                │
│      傷口與左頸傷口應是臉部撕裂傷之延伸。因患者臉│                │
│      部傷口與左耳後、左頸相近，故應為描述上之誤差│                │
│      。                                          │                │
└─────────────────────────┴────────┘
附表三
┌─────────────────────────┬────────┐
│國軍岡山醫院附設民眾診療服務處疾病診斷證明書      │備          註  │
├─────────────────────────┼────────┤
│患    者：戊○○                                  │見本院卷第66頁、│
│診斷情形：左臉撕裂傷、左耳後、左頸撕裂傷          │第99頁背面      │
│          、左臉多處擦傷                          │                │
│醫師處置：95.11.05急診，轉院至義大醫院臉部創傷縫合│                │
│          ，95.11.05轉回本院急診住院，95.11.09出院│                │
│          ，宜休2週，宜門診複查                   │                │
└─────────────────────────┴────────┘
